ACORDAO-COMPLETO-2534033

ACÓRDÃO 2418/2022 ATA 15/2022 - SEGUNDA CÂMARA

VISTOS, relatados e discutidos estes autos de concessão de aposentadoria de Hilda Rodrigues Soares (XXX.423.331-XX) , vinculada ao Senado Federal, submetido, para fins de registro, à apreciação do Tribunal de Contas da União;
ACORDAM os Ministros do Tribunal de Contas da União, reunidos em Sessão da Segunda Câmara, diante das razões expostas pelo Relator, com fundamento nos arts. 71, inciso III, da Constituição Federal; 1º, inciso V, e 39, inciso II, da Lei 8.443/1992; 260, § 1º, do Regimento Interno/TCU, c/c o art. 19, inciso II, da IN TCU 78/2018, em:
9.1. considerar ilegal o ato de concessão de aposentadoria referente a Hilda Rodrigues Soares, negando-lhe o respectivo registro;
9.2. dispensar o ressarcimento das quantias indevidamente recebidas de boa-fé, consoante o disposto no Enunciado nº 106 da Súmula de Jurisprudência deste Tribunal;
9.3. determinar ao Senado Federal que:
9.3.1. faça cessar todo e qualquer pagamento relativo ao ato impugnado, no prazo máximo de 15 (quinze) dias, sob pena de ressarcimento das quantias pagas após essa data pelo responsável;
9.3.2. promova o recálculo das parcelas de quintos incorporados pela ex-servidora, considerando o valor das funções efetivamente exercidas, vedada a transformação posterior das funções, bem como desconsidere os reajustes previstos na Lei 13.302/2016 para fins de majoração da vantagem pessoal nominalmente identificada de quintos, tomando como base de cálculos os valores vigentes antes da citada lei;
9.3.3. emita novo ato de concessão de aposentadoria, no prazo de 30 (trinta) dias, e submeta-o ao Tribunal, após suprimida as irregularidades que ensejaram a apreciação pela ilegalidade;
9.3.4. dê ciência do inteiro teor da deliberação à interessada, no prazo de 15 (quinze) dias, alertando-a de que o efeito suspensivo proveniente da interposição de eventual recurso perante o TCU não exime a devolução dos valores percebidos indevidamente após as respectivas notificações, caso o recurso não seja provido;
9.3.5. envie a este Tribunal, no prazo de 30 (trinta) dias, documentos comprobatórios da ciência do interessado quanto ao julgamento deste Tribunal.

APOSENTADORIA. Atos de Aposentadoria da unidade emissora Senado Federal, enviados ao TCU pela unidade de controle interno Auditoria do Senado Federal para fins de análise e julgamento

Segunda Câmara

Senado Federal.

3. Interessados/Responsáveis:
3.1. Interessada:  Hilda Rodrigues Soares (XXX.423.331-XX).

13.1. Ministros presentes: Bruno Dantas (Presidente), Augusto Nardes, Aroldo Cedraz (Relator) e Antonio Anastasia.
13.2. Ministro-Substituto presente: André Luís de Carvalho.

AROLDO CEDRAZ

Transcrevo, a seguir, a instrução da Secretaria de Fiscalização de Integridade de Atos e Pagamentos de Pessoal e de Benefícios Sociais (peça 5) , com pareceres convergentes dos dirigentes daquela unidade (peça 6) .
INTRODUÇÃO
Trata-se de ato de aposentadoria, submetido, para fins de registro, à apreciação do Tribunal de Contas da União (TCU) , de acordo com o art. 71, inciso III, da Constituição Federal.  O ato foi cadastrado e disponibilizado ao TCU por intermédio do Sistema e-Pessoal, na forma do art. 2º e 4º da Instrução Normativa TCU 78/2018.
O ato desse processo pertence às seguintes unidades:
Unidade emissora: Senado Federal.
Unidade cadastradora:  Senado Federal.
Subunidade cadastradora: Senado Federal.
EXAME TÉCNICO
Procedimentos aplicados
Os procedimentos para exame, apreciação e registro de atos de pessoal encontram-se estabelecidos na Instrução Normativa TCU 78/2018 e na Resolução TCU 206/2007. Essas normas dispõem que os atos de pessoal disponibilizados por meio do e-Pessoal devem ser submetidos previamente a críticas automatizadas, com base em parâmetros predefinidos.
As críticas das informações cadastradas na etapa de coleta do ato foram elaboradas e validadas levando-se em conta as peculiaridades de cada ato. Os itens verificados nessa etapa são inerentes a dados cadastrais, fundamentos legais, mapa de tempo, ficha financeira, assim como eventuais ocorrências de acumulação. Trata-se de verificações abrangentes, minuciosas e precisas e sem a necessidade de ação humana e, portanto, menos suscetível a falhas. As críticas aplicadas estão discriminadas no sistema, no Menu e-Pessoal, opção "Crítica", que podem ser acessadas mediante concessão de perfil específico a servidores do TCU responsáveis pela análise.
Além das críticas automatizadas, há verificação humana adicional no caso de haver alertas do sistema ou informações não formatadas, como esclarecimentos do gestor ou do controle interno.  
As críticas também consideram os registros do Sistema Integrado de Administração de Recursos Humanos (Siape) . O Siape disponibiliza informações atualizadas sobre as parcelas que integram os proventos, diferentemente, portanto, do e-Pessoal, que informa as parcelas no momento do registro do ato. 
Essa confrontação com o Siape fornece uma visão atual e verdadeira da situação, o que permite descaracterizar irregularidades e inconsistências que, embora constantes do e-Pessoal, já foram corrigidas.
As verificações detectadas no ato encontram-se discriminadas na aba de pendências do ato no sistema e-Pessoal, bem como no espelho do ato contemplado por esta instrução.
Exame das Constatações
Ato: 37220/2018 - Alteração - Interessado: HILDA RODRIGUES SOARES - CPF: XXX.423.331-XX
Parecer do Controle Interno: considerar o ato Legal com esclarecimentos. Justificativa:  A VPNI computada até 8/4/1998 atende a recente jurisprudência do STF (RE 638.115/CE) e do TCU (Acórdão 5753/2016-TCU-Primeira Câmara e 7.193/2017 - 2ª Câmara) .
Constatações e análises: 
1.1.1. Houve o registro de pelo menos uma rubrica com 'Denominação para análise pelo TCU = Vantagem de caráter pessoal (64 - FC (Opção) (Vantagem de caráter pessoal - Incorporação de opção de função) - R$ 743,05) .
Justificativa do Gestor de Pessoal: Não há. Verificação efetuada no âmbito do TCU.
Análise do Controle Interno:  Não há. Verificação efetuada no âmbito do TCU.
Análise da Equipe Técnica: Ilegal
É ilegal a concessão da vantagem de opção que trata o art. 2º da Lei 8.911/1994, visto que proporcionou acréscimo aos proventos de aposentadoria em relação a última remuneração da atividade, assim como em virtude de não haver incidência de contribuição previdenciária na atividade, resultando em descumprimento do disposto no art. 40, caput e § 2º, da Constituição Federal, com redação dada pela Emenda Constitucional 20/1998.
1.1.2. O Controle interno emitiu parecer pela legalidade com esclarecimentos.
Justificativa do Gestor de Pessoal: Não há. Verificação efetuada no âmbito do TCU.
Análise do Controle Interno:  Não há. Verificação efetuada no âmbito do TCU.
Análise da Equipe Técnica: Legal
Os esclarecimentos apontados pelo Controle Interno são irrelevantes para a análise da legalidade do ato ou já foram analisados em crítica específica do e-Pessoal.
1.1.3. Foi respondido 'SIM' à pergunta 'Houve transformação da função efetivamente exercida, após os períodos supramencionados, que proporcionou em aumento dos valores pagos a título de quintos/décimos?' na aba 'Funções exercidas'. Depende de análise manual.
Justificativa do Gestor de Pessoal: Não há. Verificação efetuada no âmbito do TCU.
Análise do Controle Interno:  Não há. Verificação efetuada no âmbito do TCU.
Análise da Equipe Técnica: Ilegal
É ilegal a incorporação de quintos/décimos com base na remuneração da função comissionada diferente da efetivamente exercida é época.
No âmbito do Acórdão 4783/2014-TCU-Segunda Câmara (Ministro-Relator Benjamin Zymler) , este Tribunal deixou assente que a incorporação de quintos/décimos deve se dar com base na remuneração da função comissionada exercida, consoante termos do art. 3 da Lei 8.911/1994.
O Gestor de Pessoal discriminou no ato que ¿A função comissionada de Auxiliar de Gabinete, FC03, exercida nos gabinetes dos Senadores, Lideranças e Mesa Diretora, foi transformada em Auxiliar de Gabinete Parlamentar, FC04, pela Resolução 63/1997, a partir de 27/06/1997'.
Nesse caso, o Gestor de Pessoal efetivou a incorporação de 10/10 da função FC04 - Auxiliar de Gabinete Parlamentar em vez da função de FC-03 - Auxiliar de Gabinete, que foi aquela que a servidora efetivamente exerceu à época, o que não está de acordo com o caput do art. 3º da Lei 8.911/1994.
Vale esclarecer que a posterior alteração/transformação da função exercida pelo servidor (a) não tem o condão de modificar o valor da função já incorporada, tendo em vista a natureza jurídica da vantagem, que tem por objetivo conferir estabilidade financeira aos ocupantes de cargos em comissão e funções comissionadas, e a inexistência de amparo legal nesse sentido.
1.1.4. Indício encontrado para o servidor/instituidor  HILDA RODRIGUES SOARES de CPF XXX.423.331-XX - tipo de indício: Valor de VPNI sofreu algum reajuste desde o primeiro pagamento, situação: ENCAMINHADO PARA ESCLARECIMENTO.
Justificativa do Gestor de Pessoal: Não há. Verificação efetuada no âmbito do TCU.
Análise do Controle Interno:  Não há. Verificação efetuada no âmbito do TCU.
Análise da Equipe Técnica: Ilegal
Observa-se no ato em tela que a interessada possui incorporação da vantagem denominada quintos em seus proventos. Consoante as informações prestadas pela Unidade Jurisdicionada, a inativa obteve a incorporação de 2/10 de uma função comissionada código FC-04 e 8/10 de uma função comissionada código FC-05. Observa-se que a inativa exerceu funções comissionadas por mais de 60 meses até 8/4/1998 (data da publicação da Lei 9.624/1998) . Assim, a concessão da vantagem de quintos é regular, pois está em consonância com a jurisprudência deste Tribunal apresentada no Anexo II desta instrução.
Entretanto, o valor da vantagem de quintos, percebido pelo interessado, sofreu reajustes indevidos, ao arrepio da lei. Inicialmente, cumpre esclarecer que, nos termos do art. 18 da Lei 12.300/2010 (Plano de Cargos e Salários dos servidores do Senado Federal) , a Vantagem Pessoal Nominalmente Identificada - VPNI de que trata o art. 62-A da Lei 8.112/1990 é consubstanciada nas chamadas VPNI-FC, VPNI-GAL e VPNI-PL.
Em março de 2017, o interessado recebeu R$ 3.416,57 a título de quintos (no contracheque rubricas VPNI-FC, VPNI-GAL e VPNI-PL) . Em março de 2018 o inativo recebeu R$ 3.580,78 em função da incorporação. Já em março de 2019, houve nova majoração e o interessado recebeu R$ 3.827,55 em função da incorporação de quintos.
Assim, observa-se que o Senado Federal aplicou aos quintos os reajustes concedidos pela Lei 13.302 de 27 de junho de 2016. Os quintos/décimos incorporados foram transformados em VPNI pela Lei 9.527/1997 e deveriam ser reajustados, nos termos do art. 15, § 1º da referida lei, apenas em razão dos reajustes gerais, salvo previsão legal em contrário. Contudo, a Lei 13.302/2016, que reajustou a remuneração dos servidores do Senado Federal e disciplinou o pagamento de parcelas remuneratórias devidas a esses servidores, não se caracteriza como uma lei de revisão geral da remuneração dos servidores públicos federais, tal como foram as Leis 10.331/2001 e 10.697/2003.
Tal entendimento restou explicitado no recente Acórdão 3223/2020-TCU-Plenário, de relatoria do Ministro Vital do Rêgo. O eminente relator, em seu voto condutor, menciona também que é esta a jurisprudência do STJ, ou seja, os quintos incorporados até a edição da Lei 9.527/1997 devem ser atualizados de acordo com os critérios adotados para a revisão geral da remuneração dos servidores públicos federais, consoante o acórdão abaixo colacionado:
PROCESSUAL CIVIL. EMBARGOS DE DECLARAÇÃO NO AGRAVO INTERNO NO RECURSO ESPECIAL. ENUNCIADO ADMINISTRATIVO Nº 3/STJ. OMISSÕES CONFIGURADAS. INAPLICABILIDADE DO ENTENDIMENTO FIRMADO NO RE Nº 638.115/CE. ATUALIZAÇÃO, ENTRE ABRIL DE 1998 A SETEMBRO DE 2001, DE QUINTOS JÁ INCORPORADOS. VANTAGEM PESSOAL NOMINALMENTE IDENTIFICADA (VPNI) . LEI Nº 9.527/97. CRITÉRIO DE CORREÇÃO. REAJUSTE GERAL DOS SERVIDORES PÚBLICOS FEDERAIS, MESMO APÓS A EDIÇÃO DA MEDIDA PROVISÓRIA Nº 2.225-45/2001. PRECEDENTES. (...) .
 (...) 
3. A jurisprudência desta Corte Superior firmou-se no sentido de que os quintos incorporados até a edição da Lei nº 9.527/97 devem ser atualizados de acordo com os critérios adotados para a revisão geral da remuneração dos servidores públicos federais, pois desde então ostentam natureza de vantagem pessoal nominalmente identificada (VPNI) . Ainda que a Medida Provisória nº 2.225-45/2001 tenha restabelecido o direito à incorporação de quintos entre abril de 1998 e setembro de 2001 - entendimento hoje superado pelo Supremo Tribunal Federal no julgamento do RE nº 638.115/CE -, referido ato normativo não revogou a Lei nº 9.527/97 e nem modificou o critério de atualização dos quintos já incorporados e transformados em vantagem pessoal nominalmente identificada. Precedentes.
 (EDcl no AgInt no RECURSO ESPECIAL Nº 1.516.357 ¿ RS. Relator: Min. Mauro Campbell Marques, julgado em 21/6/2018) 
Considerando o exposto, considera-se que o ato de aposentadoria em análise deve ser apreciado pela ilegalidade.
O quadro resumo de ocorrências e, quando for o caso, o detalhamento da norma legal e da jurisprudência para as inconsistências acima elencadas encontra-se no anexo II dessa instrução. 
Encaminhamento do ato: 
Considerar ILEGAL e recusar registro  do ato de Aposentadoria de HILDA RODRIGUES SOARES do quadro de pessoal do órgão/entidade Senado Federal, com base nos arts. 71, inciso III, da Constituição Federal, 1º, inciso V, e 39, inciso II, da Lei 8.443/1992 e 260, § 1º, do Regimento Interno. 
Com fulcro no art. 262, caput, do Regimento Interno deste Tribunal, determinar ao órgão/entidade Senado Federal que: 
dê ciência, no prazo de quinze dias, contados da notificação, do inteiro teor desta deliberação ao interessado, alertando-o de que o efeito suspensivo proveniente da interposição de eventuais recursos junto ao TCU não o exime da devolução dos valores percebidos indevidamente, caso o recurso não seja provido.
emita novo ato, livre da irregularidade ora apontada, em substituição  ao ato de Aposentadoria de HILDA RODRIGUES SOARES, submetendo-o à nova apreciação por este Tribunal, na forma do artigo 260, caput, também do Regimento.
promova a exclusão, no prazo 15 (quinze) dias, contados a partir da ciência desta deliberação, sujeitando-se a autoridade administrativa omissa à responsabilidade solidária, da rubrica apontada em face de manifesta ilegalidade, uma vez que o seu pagamento não encontra respaldo na jurisprudência deste Tribunal.
no prazo de trinta dias, contados da ciência da decisão, envie a este Tribunal documentos comprobatórios de que o interessado cujo ato foi impugnado está ciente do julgamento deste Tribunal.
dispense a devolução dos valores indevidamente recebidos de boa-fé até a data da ciência do órgão/entidade Senado Federal, do acórdão que vier a ser proferido, com base no Enunciado 106 da Súmula da Jurisprudência do TCU.
promova o recálculo, no prazo 15 (quinze) dias, contados a partir da ciência desta deliberação, sujeitando-se a autoridade administrativa omissa à responsabilidade solidária, do valor atualmente pago relativo à rubrica apontada, em face de manifesta ilegalidade.
CONCLUSÃO
A abrangência e a profundidade das verificações levadas a efeito fundamentam convicção de que o ato 37220/2018 pode ser apreciado pela ilegalidade, em razão das irregularidades apontadas no item Exame das Constatações desta instrução, que representam afronta à legislação e à jurisprudência de referência
PROPOSTA DE ENCAMINHAMENTO
Ante o exposto, com fundamento no art. 71, inciso III, da Constituição Federal, no art. 1º, inciso V, e art. 39, incisos I e II, da Lei 8.443/1992, no art. 260 do Regimento Interno do Tribunal de Contas da União, propõe-se: 
Considerar ILEGAL e recusar registro  do ato de Aposentadoria de HILDA RODRIGUES SOARES do quadro de pessoal do órgão/entidade Senado Federal, com base nos arts. 71, inciso III, da Constituição Federal, 1º, inciso V, e 39, inciso II, da Lei 8.443/1992 e 260, § 1º, do Regimento Interno.
Com fulcro no art. 262, caput, do Regimento Interno deste Tribunal, determinar ao órgão/entidade Senado Federal que: 
no prazo de trinta dias, contados da ciência da decisão, envie a este Tribunal documentos comprobatórios de que o interessado cujo ato foi impugnado está ciente do julgamento deste Tribunal.
emita novo ato, livre da irregularidade ora apontada, em substituição  ao ato de Aposentadoria de HILDA RODRIGUES SOARES, submetendo-o à nova apreciação por este Tribunal, na forma do artigo 260, caput, também do Regimento.
dispense a devolução dos valores indevidamente recebidos de boa-fé até a data da ciência do órgão/entidade Senado Federal, do acórdão que vier a ser proferido, com base no Enunciado 106 da Súmula da Jurisprudência do TCU.
promova o recálculo, no prazo 15 (quinze) dias, contados a partir da ciência desta deliberação, sujeitando-se a autoridade administrativa omissa à responsabilidade solidária, do valor atualmente pago relativo à rubrica apontada, em face de manifesta ilegalidade.
dê ciência, no prazo de quinze dias, contados da notificação, do inteiro teor desta deliberação ao interessado, alertando-o de que o efeito suspensivo proveniente da interposição de eventuais recursos junto ao TCU não o exime da devolução dos valores percebidos indevidamente, caso o recurso não seja provido.
promova a exclusão, no prazo 15 (quinze) dias, contados a partir da ciência desta deliberação, sujeitando-se a autoridade administrativa omissa à responsabilidade solidária, da rubrica apontada em face de manifesta ilegalidade, uma vez que o seu pagamento não encontra respaldo na jurisprudência deste Tribunal.
2. 	O Ministério Público junto ao TCU, por sua vez, aduziu o que segue (peça 9) :
	Versam os autos sobre o ato de alteração de aposentadoria de Hilda Rodrigues Soares, no cargo de técnico legislativo do Senado Federal, com vigência a partir de 04/09/2006 (peça n.º 3) .
2.	A Secretaria de Fiscalização de Integridade de Atos e Pagamentos de Pessoal e de Benefícios Sociais - Sefip - opina pela ilegalidade e negativa de registro da concessão de peça n.º 3 devido ao pagamento cumulativo de quintos e opção de função, à transformação de parcelas de quintos em funções diversas das que foram efetivamente exercidas, além da majoração de parcelas de quintos tomando-se por base a Lei n.º 13.302/2016, que não tem natureza de reajuste geral dos servidores, mas foi específico apenas para os servidores do Senado Federal (pareceres uniformes constantes de peças n.ºs 5 e 6) .
3.	Em relação à parcela de opção de função, a Sefip considera irregular a atribuição de opção de função, cumulativamente com quintos, por força da vedação constante do § 2.º do artigo 193 da Lei nº 8.112/90, segundo o qual:
"§ 2.º A aplicação do disposto neste artigo exclui as vantagens previstas no art. 192, bem como a incorporação de que trata o art. 62, ressalvado o direito de opção".
4.	A cumulação de quintos com opção de função é matéria que já envolveu intensos debates na Corte de Contas, iniciando-se com a Decisão Plenária n.º 481/1996, a qual reconheceu o direito de carrear para a inatividade a opção de função aos servidores que tenham incorporado pelo menos um quinto da referida função. Posteriormente, adveio a Decisão Plenária n.º 844/2001, a qual declarou a nulidade da Decisão n.º 481/1996 - Plenário - e fixou entendimento sobre a impossibilidade de pagamento cumulativo da opção e de quintos, além de determinar a revisão dos atos que concederam a opção de função na inatividade (item 8.5 da Decisão Plenária n.º 844/2001) .
5.	Contra a Decisão n.º 844/2001 - Plenário - foram interpostos pedidos de reexame, analisados pela Decisão Plenária n.º 565/1997 e, em relação a esta deliberação, foram apresentados embargos de declaração, os quais foram analisados pelo Acórdão 2076/2005-TCU-Plenário, e em seu item 9.3.2 veio modular os efeitos da Decisão n.º 844/2001, no sentido de que:
"9.3.1. é assegurada na aposentadoria a vantagem decorrente da opção, prevista no art. 2º da Lei nº 8.911/94, aos servidores que, até a data de 18 de janeiro de 1995, tenham satisfeito os pressupostos temporais estabelecidos no art. 193 da Lei 8.112/90, ainda que sem os requisitos para aposentação em qualquer modalidade;
9.3.2. em atenção aos princípios da segurança jurídica, da boa-fé e da isonomia, a determinação constante do item 8.5 da Decisão nº 844/2001 - Plenário - TCU, com a redação dada por este Acórdão, não se aplica aos atos de aposentadoria expedidos com base no entendimento decorrente das Decisões nº s 481/1997 - Plenário e 565/1997 - Plenário, e já publicados no órgão de imprensa oficial até a data da publicação da Decisão nº 844/2001 - Plenário (DOU de 25/10/2001) ";
6.	Recentemente, foi exarado o Acórdão n.º 1.599/2019, por meio do qual o Pleno trouxe nova posição sobre a parcela de opção de função na inatividade e decidiu, no item 9.4 da deliberação:
"9.4. firmar entendimento de que é vedado o pagamento das vantagens oriundas do art. 193 da Lei 8.112/1990, inclusive o pagamento parcial da remuneração do cargo em comissão ("opção") , aos servidores que implementaram os requisitos de aposentadoria após 16/12/1998, data de publicação da Emenda Constitucional 20, que limitou o valor dos proventos à remuneração do cargo efetivo no qual se deu a aposentadoria".
7.	Por fim, citamos o Acórdão 565/2021-TCU-Plenário, que reafirmou o entendimento fixado pelo Acórdão 1599/2019-TCU-Plenário, quanto à impossibilidade de pagamento da parcela de opção de função na inatividade para os servidores que tenham implementado os requisitos para aposentadoria após 15/12/1998, data do advento da Emenda Constitucional n.º 20/1998, além de haver feito as seguintes determinações aos órgãos da administração federal:
"9.2.	determinar aos órgãos da Administração Pública Federal direta, autárquica ou fundacional, com fundamento no art. 43, I, da Lei 8.443/1992, c/c o art. 250, inciso II do Regimento Interno do TCU, que:
9.2.1.	no prazo de 15 (quinze) dias, iniciem os procedimentos para identificação dos casos e promovam a oitiva de todos os aposentados e pensionistas que se encontrem na situação descrita neste processo, com vistas à regularização, no prazo de 180 (cento e oitenta) dias, do pagamento da vantagem denominada "opção", prevista no art. 193 da Lei 8.112/1990, que deverá adotar os seguintes parâmetros:
9.2.1.1.	o pagamento da "opção" deverá ser suprimido, no caso dos beneficiários cujos atos de concessão foram emitidos há menos de cinco anos e se encontrem pendentes de julgamento pelo TCU;
9.2.1.2.	o pagamento da "opção" deverá ser transformado em vantagem pessoal, a ser absorvida por quaisquer reajustes futuros, no caso dos beneficiários cujos atos de concessão foram expedidos há mais de cinco anos, desde que ainda não tenham sido julgados ou considerados tacitamente registrados pelo TCU;
9.2.1.3.	o pagamento da "opção" deverá ser transformado em vantagem pessoal nominalmente identificada, sujeita exclusivamente ao reajuste geral dos servidores públicos federais, no caso dos beneficiários cujos atos de concessão tenham sido julgados legais ou considerados tacitamente registrados pelo TCU há mais de cinco anos".
8.	No caso concreto ora analisado, observa-se que o ato inicial de aposentadoria da ex-servidora foi considerado legal pela Corte de Contas no processo TC-Processo 026.470/2007-9, por intermédio do Acórdão n.º 4.368/2008 - 1.ª Câmara, já contemplando o pagamento da opção de função à inativa (peças n.ºs 7 e 8) . Da deliberação em comento não há mais a possibilidade de recurso e nem de revisão de ofício, uma vez que já se passaram mais de cinco anos da apreciação, nos termos do artigo 260, § 2.º, do regimento interno do Tribunal. Ademais, foram atendidos os requisitos temporais previstos no artigo 193 da Lei n.º 8.112/1990 até 18/01/1995, com o exercício de funções comissionadas por pelo menos cinco anos ininterruptos ou dez anos interpolados (fl. 4 da peça n.º 3) .
9.	Entendemos que está correta a cumulação de quintos com a opção de função no caso concreto, à luz do que dispunha o Acórdão 2076/2005-TCU-Plenário, vigente à época da concessão inicial de aposentadoria e dado o trânsito em julgado administrativo da questão relativa à opção de função no caso concreto, razão pela qual consideramos improcedente a irregularidade apontada pela Sefip no ato ora em análise. É legal, pois, o pagamento da opção de função no ato de peça n.º 3.
10.	Quanto às demais irregularidades apontadas pela unidade técnica, entendemos que ambas são procedentes, ressaltando-se apenas que a majoração das parcelas de quintos por força da Lei n.º 13.302/2016 é falha ocorrida após a emissão do ato de alteração ora em análise, cuja vigência corre a partir de 30/06/2010, motivo pelo qual cabe apenas determinação ao Senado Federal para retificação do valor dos quintos na folha de pagamentos da inativa, mas sem reflexos no novo ato a ser enviado pelo órgão de pessoal.
11.	No mérito do ato de peça n.º 3, acompanhamos a proposta de ilegalidade e negativa de registro, com ajustes nas determinações a serem endereçadas ao órgão de pessoal.
12.	Por todo o exposto, com as vênias de estilo por divergir parcialmente do encaminhamento sugerido pela Sefip nos pareceres uniformes de peças n.ºs 5 e 6, esta representante do Ministério Público de Contas propõe ao Tribunal que considere ilegal e negue o registro ao ato de alteração de aposentadoria de Hilda Rodrigues Soares (CPF n.º XXX.423.331-XX) - peça n.º 3, com as seguintes determinações ao Senado Federal para que, no prazo máximo de 15 (quinze) dias e em relação à interessada:
	12.1. promova o recálculo das parcelas de quintos incorporados pela ex-servidora, considerando o valor das funções efetivamente exercidas, vedada a transformação posterior das funções, bem como desconsidere os reajustes previstos na Lei n.º 13.302/2016 para fins de majoração da vantagem pessoal nominalmente identificada de quintos, tomando como base de cálculos os valores vigentes antes da citada lei;
	12.2. promova as correções devidas na folha de pagamento da inativa, encaminhando ao Tribunal a comprovação da retificação dos pagamentos;
	12.3. encaminhe novo ato de alteração da aposentadoria da interessada para apreciação pela Corte de Contas, por intermédio do sistema e-Pessoal, com as parcelas de quintos incorporadas com base nas funções efetivamente exercidas pela ex-servidora.
	É o Relatório.

não há.

Procuradora-Geral Cristina Machado da Costa e Silva.

PESSOAL. APOSENTADORIA. ATUALIZAÇÃO IRREGULAR DE PARCELA DECORRENTE DA INCORPORAÇÃO DE QUINTOS, EM VIRTUDE DE LEIS QUE CONCEDERAM PERCENTUAIS A INCIDIR SOBRE A REMUNERAÇÃO DOS SERVIDORES DO SENADO FEDERAL. INCORPORAÇÃO DE QUINTOS/DÉCIMOS COM BASE NA REMUNERAÇÃO DE FUNÇÃO COMISSIONADA DIFERENTE DA EFETIVAMENTE EXERCIDA. ILEGALIDADE. NEGATIVA DE REGISTRO. DETERMINAÇÕES.

APOSENTADORIA (APOS)

Secretaria de Fiscalização de Integridade de Atos e Pagamentos de Pessoal e de Benefícios Sociais (Sefip).

Trata-se de ato de concessão de aposentadoria de Hilda Rodrigues Soares (102.423.331-68) , vinculada ao Senado Federal, submetido eletronicamente, para fim de registro, à apreciação do Tribunal de Contas da União, de acordo com o art. 71, inciso III, da Constituição Federal.
2.	Consigno, inicialmente, que o ato ingressou neste Tribunal há menos de cinco anos, prazo limite estabelecido pelo Supremo Tribunal Federal no âmbito do RE 636.553/RS (Tema 445 de repercussão geral) e referendado por esta Corte no Acórdão 122/2021-TCU-Plenário (rel. Min. Walton Alencar Rodrigues) , a partir do qual o ato deveria ser objeto de registro tácito.
3.	Em resumo, a Secretaria de Fiscalização de Integridade de Atos e Pagamentos de Pessoal e de Benefícios Sociais (Sefip) concluiu, em tom uníssono, pela ilegalidade do ato, em razão de:
a) concessão da vantagem de opção de que trata o art. 2º da Lei 8.911/1994, resultando em descumprimento do disposto no art. 40, caput e § 2º, da Constituição Federal, com redação dada pela Emenda Constitucional 20/1998;
b) incorporação de quintos/décimos com base na remuneração da função comissionada diferente da efetivamente exercida é época. O Gestor de Pessoal discriminou no ato que a "função comissionada de Auxiliar de Gabinete, FC03, exercida nos gabinetes dos Senadores, Lideranças e Mesa Diretora, foi transformada em Auxiliar de Gabinete Parlamentar, FC04, pela Resolução 63/1997, a partir de 27/06/1997". Diante disso, procedeu à incorporação de 10/10 da função FC04 - Auxiliar de Gabinete Parlamentar em vez da função de FC-03 - Auxiliar de Gabinete, que foi aquela que a servidora efetivamente exerceu à época;
c) o valor da vantagem de quintos sofreu reajustes irregulares: em março de 2017, o interessado recebeu R$ 3.416,57 a título de quintos (no contracheque rubricas VPNI-FC, VPNI-GAL e VPNI-PL) , em março de 2018 o inativo recebeu R$ 3.580,78 em função da incorporação, e em março de 2019, houve nova majoração e o interessado recebeu R$ 3.827,55 em função da incorporação de quintos. Observa-se, assim, que o Senado Federal aplicou aos quintos os reajustes concedidos pela Lei 13.302 de 27 de junho de 2016, em desacordo como o entendimento exposto no Acórdão 3223/2020-TCU-Plenário, de relatoria do Ministro Vital do Rêgo e a jurisprudência do STJ, de forma que os quintos incorporados até a edição da Lei 9.527/1997 devem ser atualizados somente de acordo com os critérios adotados para a revisão geral da remuneração dos servidores públicos federais.
4.	O Ministério Público junto ao TCU acompanha a Sefip no mérito, porém observa o que segue, em relação à parcela opção de função:
8. No caso concreto ora analisado, observa-se que o ato inicial de aposentadoria da ex-servidora foi considerado legal pela Corte de Contas no processo TC-Processo 026.470/2007-9, por intermédio do Acórdão 4368/2008-TCU-Primeira Câmara, já contemplando o pagamento da opção de função à inativa (peças 7 e 8) . Da deliberação em comento não há mais a possibilidade de recurso e nem de revisão de ofício, uma vez que já se passaram mais de cinco anos da apreciação, nos termos do artigo 260, § 2.º, do regimento interno do Tribunal. Ademais, foram atendidos os requisitos temporais previstos no artigo 193 da Lei 8.112/1990 até 18/01/1995, com o exercício de funções comissionadas por pelo menos cinco anos ininterruptos ou dez anos interpolados (fl. 4 da peça 3) .
9.	Entendemos que está correta a cumulação de quintos com a opção de função no caso concreto, à luz do que dispunha o Acórdão 2076/2005-TCU-Plenário, vigente à época da concessão inicial de aposentadoria e dado o trânsito em julgado administrativo da questão relativa à opção de função no caso concreto, razão pela qual consideramos improcedente a irregularidade apontada pela Sefip no ato ora em análise. É legal, pois, o pagamento da opção de função no ato de peça n.º 3.
10. Quanto às demais irregularidades apontadas pela unidade técnica, entendemos que ambas são procedentes, ressaltando-se apenas que a majoração das parcelas de quintos por força da Lei n.º 13.302/2016 é falha ocorrida após a emissão do ato de alteração ora em análise, cuja vigência corre a partir de 30/06/2010, motivo pelo qual cabe apenas determinação ao Senado Federal para retificação do valor dos quintos na folha de pagamentos da inativa, mas sem reflexos no novo ato a ser enviado pelo órgão de pessoal.
5. 	Por considerar suficiente as análises realizadas nos pareceres precedentes, registro minha concordância com os argumentos convergentes e seus respectivos fundamentos, transcritos no Relatório supra, às minhas razões de decidir, e acompanho a proposta alvitrada pela unidade com os ajustes sugeridos pelo MPTCU.
6. 	Sendo assim, das irregularidades apontadas pela Sefip, apenas a percepção da parcela opção pode ser considerada legal, nos termos explicitados acima. 
5.	Assim, de conformidade com o art. 262 do Regimento Interno/TCU, impende determinar ao órgão de origem que faça cessar os pagamentos decorrentes do ato impugnado, sob pena de responsabilidade solidária da autoridade administrativa omissa, bem como orientar o interessado no sentido da possibilidade de emissão de novo ato, livre das irregularidades apontada nos autos.
6.	Com relação às importâncias recebidas indevidamente, julgo que a reposição deve ser dispensada, nos termos do Enunciado nº 106 da Súmula de Jurisprudência do TCU.
	Ante o exposto, VOTO para que este Tribunal adote a minuta de Acórdão que submeto à apreciação deste Colegiado.
TCU, Sala das Sessões, em 17 de maio de 2022.
AROLDO CEDRAZ 
Relator